【裁判字號】    99,交聲,263
【裁判日期】    990630
【裁判案由】    違反道路交通管理處罰條例聲明異議
【裁判全文】
臺灣臺北地方法院交通事件裁定         99年度交聲字第263號
原處分機關  交通部公路總局臺北區監理所蘆洲監理站
異  議  人
即受處分人  甲○
上列受處分人因違反道路交通管理處罰條例案件，對於交通部公
路總局臺北區監理所蘆洲監理站中華民國九十九年二月一日所為
之處分（原處分案號：北監蘆字第裁四六－Ｃ00000000
號），聲明異議，本院裁定如下：
    主  文
原處分撤銷。
甲○汽車駕駛人，駕駛汽車經測試檢定酒精濃度超過規定標準，
處罰鍰新臺幣壹萬伍仟元，於壹年內不得考領普通重型機車駕駛
執照，並應接受道路交通安全講習。
    理  由
一、按「汽車駕駛人有下列情形之一者，不得駕車：……二、飲
    用酒類或其他類似物後其吐氣所含酒精濃度超過每公升零點
    二五毫克或血液中酒精濃度超過百分之零點零五以上。」、
    「汽車駕駛人取得高一級車類之駕駛資格者，應換發駕駛執
    照，並准其駕駛較低級車類之車輛，其規定如下：……二、
    已領有大客車駕駛執照者，得駕駛大貨車、代用大客車、大
    客貨兩用車、曳引車、小型車、輕型機器腳踏車。」，道路
    交通安全規則第一百十四條第二款、第六十一條第一項第二
    款分別定有明文。再「汽車駕駛人，駕駛汽車經測試檢定有
    下列情形之一者，處新臺幣（下同）一萬五千元以上六萬元
    以下罰鍰，並當場移置保管該汽車及吊扣其駕駛執照一年；
    因而肇事致人受傷者，並吊扣其駕駛執照二年；致人重傷或
    死亡者，吊銷其駕駛執照，並不得再考領：一、酒精濃度超
    過規定標準。……」、「汽車駕駛人，有下列情形之一者，
    應接受道路交通安全講習：……二、有第三十五條第一項規
    定之情形。……」，復分別為道路交通管理處罰條例第三十
    五條第一項第一款、第二十四條第一項第二款所明文規定。
    又「汽車駕駛人，因違反本條例及道路交通安全規則之規定
    ，受吊銷駕駛執照處分時，吊銷其持有各級車類之駕駛執照
    。」、「汽車駕駛人，曾依第二十七條第二項、第二十九條
    之二第五項、第三十五條第一項、第三項後段、第四項後段
    、第三十七條第二項、第五十四條、第六十一條第一項第一
    款、第二款、第六十二條第四項後段規定吊銷駕駛執照者，
    終身不得考領駕駛執照。但有第六十七條之一所定情形者，
    不在此限。」、「前四項不得考領駕駛執照規定，於汽車駕
    駛人係無駕駛執照駕車者，亦適用之。」、「汽車駕駛人違
    反本條例規定，應受吊扣駕駛執照處分，於汽車駕駛人係無
    駕駛執照駕車者，在所規定最長吊扣期間內，不得考領駕駛
    執照。」，亦經道路交通管理處罰條例第六十八條、第六十
    七條第一項、第五項、第六項明文規定。又道路交通安全規
    則及道路交通管理處罰條例所稱之汽車，依道路交通安全規
    則第二條第一項第一款及道路交通管理處罰條例第三條第八
    款之規定，均包括機器腳踏車在內。是汽車駕駛人駕駛機器
    腳踏車經警攔檢為呼氣酒精測試，測得酒精濃度超過規定標
    準，而呼氣所含酒精濃度超過每公升零點二五毫克以上未滿
    零點四毫克，嗣為警舉發，經處罰機關認定有上開違規行為
    者，依違反道路交通管理事件統一裁罰基準及處理細則（下
    稱處理細則）第二條第二項所定之違反道路交通管理事件統
    一裁罰基準表（下稱基準表）之規定，應處以一萬五千元之
    罰鍰，並吊扣其駕駛執照一年，且應接受道路交通安全講習
    。
二、本件異議人即受處分人甲○於民國九十九年一月二十二日十
    九時五十分許，騎乘黃陳麗美所有車牌號碼ＰＮＢ－二八八
    號普通重型機車，行經臺北縣三重市○路○街一三七號前，
    為臺北縣政府警察局三重分局永福派出所員警邱木榆攔檢當
    場施以呼氣酒精濃度測試，測得其呼氣酒精濃度達每公升零
    點三一毫克，已逾規定不得駕駛車輛之濃度標準（超過每公
    升零點二五毫克以上未滿零點四毫克），員警認受處分人有
    違反道路交通管理處罰條例第三十五條第一項第一款之違規
    行為而掣單舉發，經將舉發通知單交受處分人簽收，受處分
    人於應到案日期（九十九年二月七日）前之九十九年二月一
    日向原處分機關到案陳述意見，原處分機關認違規事實明確
    ，遂於同日依道路交通管理處罰條例第三十五條第一項第一
    款、處理細則第四十三條、第四十四條暨基準表之規定，以
    北監蘆字第裁四六－Ｃ00000000號裁決書裁處受處
    分人罰鍰一萬五千元，並吊扣駕駛執照十二個月及施以道路
    交通安全講習在案。
三、聲明異議意旨略以：其因長期工作不穩定，心情不好，所以
    和朋友喝酒，以前喝完酒都會走路回家，這次不知怎麼就把
    車子騎回去，還好半路遇上警察將其攔下才酒醒，差點造成
    大錯，但希望能原諒其因心情不好才酒駕，現在已有新工作
    需要用到駕照，盼不要將其駕照扣住等語。
四、經查：
(一)受處分人僅領有普通（大）客車駕駛執照，未領有普通重型
    機車駕駛執照，且受處分人於前揭時、地經警攔檢當場施以
    呼氣酒精濃度測試後，當場測得其呼氣酒精濃度達每公升零
    點三一毫克，已逾規定不得駕駛車輛之濃度標準之違規行為
    等情，為受處分人坦認不諱，並有舉發違反道路交通管理事
    件通知單、受處分人之汽車駕照基本資料（發照日期九十二
    年十二月二十二日）、機車駕照基本資料等在卷可稽。是受
    處分人當時係持普通客車駕駛執照，於飲酒後騎乘車牌號碼
    ＰＮＢ－二八八號普通重型機車而有前述違規之事實，堪予
    認定。
(二)修正前道路交通管理處罰條例第六十八條規定：「汽車駕駛
    人，因違反本條例及道路交通安全規則之規定，受『吊扣』
    或『吊銷』駕駛執照處分時，『吊扣』或吊銷其持有各級車
    類之駕駛執照。」；惟該條業經修正為：「汽車駕駛人，因
    違反本條例及道路交通安全規則之規定，受吊銷駕駛執照處
    分時，吊銷其持有各級車類之駕駛執照。」。此一條文修正
    理由略以：「原條文將違法或違規駕駛人所持有各級車類之
    駕駛執照一併吊扣或吊銷，失之過酷，影響人民工作及生活
    甚鉅，爰修正之。」，此新修正條文，業於九十四年十二月
    十四日修正公布並於九十五年三月一日起施行。參諸上開立
    法理由及立法經過，行為人有道路交通管理處罰條例第三十
    五條第一項第一款所規定之違規行為，須吊扣駕駛執照時，
    僅能吊扣行為人違法或違規當時駕駛車輛所憑之駕駛執照，
    不得再吊扣行為人所持有而與駕駛違規車輛無關之其他各級
    車類駕駛執照，故已領有普通小型車駕駛執照者，酒後違規
    駕駛普通小型車時，吊扣者係駕駛者之普通小型車駕駛執照
    ，不得吊扣駕駛者領有之其他駕駛執照。則行為人駕駛自用
    小客車違規，僅得吊扣小客車駕駛執照，不得吊扣聯結車駕
    駛執照。至道路交通主管機關對於汽車駕駛執照之管理，因
    採取一照原則，未發給駕駛人較低等級之駕駛執照，惟行為
    人依法既應諭知吊扣自用小客車之駕駛執照，尚不能因受處
    分人現實上僅持有大貨車（或聯結車）之駕駛執照，即違背
    法律規定諭知免罰。此主管機關仍可利用電腦資料處理或在
    大貨車駕照註記或其他方式，吊扣行為人小型車之駕駛執照
    ，執行層面應可妥適克服，尚難逕謂無法執行，而諭知不罰
    （參照臺灣高等法院暨所屬法院九十八年法律座談會刑事類
    提案第二十號決議意旨）。
(三)又「汽車駕駛執照為駕駛汽車之許可憑證，由駕駛人向公路
    監理機關申請登記，考驗及格後發給之。汽車駕駛人經考驗
    及格，未領取駕駛執照前，不得駕駛汽車。」，道路交通安
    全規則第五十條第一項定有明文。是未持有汽車駕駛執照而
    駕駛汽車者，即應依道路交通管理處罰條例第二十一條第一
    項第一、二、九款、第二項之規定為處罰。再依道路交通安
    全規則第五十三條、第六十一條、第六十一條之一規定，我
    國汽車駕駛執照，係依汽車類、機器腳踏車類，先分為汽車
    駕駛執照、機器腳踏車駕駛執照二類。再依汽車及機器腳踏
    車之各該級類，分為小型車、大貨車、大客車、聯結車駕駛
    執照、以及大型機車、普通重型機車、輕型機車駕駛執照；
    另就汽車駕駛執照依自用及因職業而駕駛分為普通及職業駕
    駛執照。而就上開汽車及機器腳踏車之各類級駕駛執照之持
    用方式，汽車駕駛執照、機器腳踏車駕駛執照間，除已持有
    汽車駕駛執照可騎乘輕型機器腳踏車外，該二類駕駛執照不
    可流用，否則即屬無照駕駛，均應依路交通管理處罰條例第
    二十一條第一項第一、二、九款規定處罰。再以，持有「汽
    車駕駛執照」或「機器腳踏車駕駛執照」，均以持有各類（
    汽車或機器腳踏車）高級車種駕駛執照者，可駕駛該級車類
    以下之同類車類，如取得更高一級車類之駕駛資格時，即由
    監理機關換發該駕駛高一級類之駕駛執照。
(四)依修正後道路交通管理處罰條例第六十八條之規定，既將『
    吊扣』等字刪除，揆諸前揭說明，駕駛人受吊扣駕駛執照處
    分時，應不再吊扣其持有各級車類之駕駛執照，故原處分機
    關於作成吊扣駕駛執照處分時，應就行為人所應吊扣之駕駛
    執照種類予以限定，始符合依法行政原則。本件受處分人領
    有普通客車駕駛執照，有汽車駕照基本資料附卷可稽，並確
    實有前開「酒精濃度超過規定標準」之違規事實，則受處分
    人依法應受之處分乃限制其騎乘普通重型機車之權利，依上
    揭說明，本應由主管機關利用電腦資料處理或在普通客車駕
    照註記或其他方式，吊扣受處分人普通重型機車之駕駛執照
    ，且原處分機關裁處受處分人「吊扣駕駛執照十二個月」部
    分，乃指吊扣受處分人之「（普通重型機車）駕駛執照」，
    惟本件受處分人係持用普通客車駕駛執照於酒後無照騎乘普
    通重型機車，且受處分人自始即無持有普通重型機車駕駛執
    照，此有受處分人機車駕照基本資料附卷可查，是本件受處
    分人並未持有普通重型機車駕照供吊扣，揆諸上開規定，對
    該吊扣駕駛執照之處罰，應依道路交通管理處罰條例第六十
    七條第六項之規定裁處以禁止其在該規定最長吊扣期間內考
    領駕照（普通重型機車）。詎原處分機關竟仍對受處分人裁
    處吊扣（普通客車）駕駛執照之處分，於法即有違誤。
(五)至受處分人違規酒後騎乘普通重型機車，復又屬無照駕駛（
    無普通重型機車駕照而騎乘普通重型機車），除成立首揭道
    路交通管理處罰條例第三十五條第一項第一款之違規外，復
    構成同條例關於無照駕駛之交通違規，本均應處罰。惟按一
    行為違反數個行政法上義務規定而應處罰鍰者，依法定罰鍰
    額最高之規定裁處，行政罰法第二十四條第一項前段定有明
    文。故受處分人既係以一駕車行為，同時觸犯上述二項交通
    違規，依法自應從一重處罰之；而首揭道路交通管理處罰條
    例第三十五條第一項所定之罰鍰額為一萬五千元以上六萬元
    以下，受處分人另所違反之無照駕駛普通重型機車之罰鍰額
    至多則僅係三千六百元（參見同條例第二十二條第一項第四
    款），自應從一重依該條例第三十五條第一項第一款處罰即
    可，附此敘明。
五、綜上所述，本件受處分人於上開時、地騎乘前揭普通重型機
    車有經測試檢定酒精濃度超過規定標準之違規行為，且於應
    到案日期前到案，是原處分機關依道路交通管理處罰條例第
    三十五條第一項第一款、第二十四條第一項第二款之規定，
    裁處受處分人罰鍰一萬五千元及施以道路交通安全講習部分
    ，固無違誤，惟就裁處吊扣駕駛執照（普通客車）十二個月
    部分，揆之違反道路交通管理處罰條例第六十八條於九十四
    年十二月十四日之修正意旨，尚有未洽。而前述罰鍰、吊扣
    駕駛執照及接受道路交通安全講習係原處分機關以一個裁決
    處分所作成，其中一部分處分（即吊扣駕駛執照部分）於法
    既有違誤，即應由本院全部予以撤銷改判，是受處分人提起
    本件聲明異議，為有理由，應由本院將原處分撤銷，另為如
    主文第二項所示之處分，以資適法。
據上論斷，應依道路交通案件處理辦法第二十條，裁定如主文。
中    華    民    國    99    年    6     月    30    日
                  交通法庭  法  官  黃紹紘
以上正本證明與原本無異。
如不服本裁定，應於送達後5日內，向本院提出抗告狀。
                            書記官  陳靜君
中    華    民    國    99    年    7     月    7     日

司法院資訊處製作；財團法人民間司法改革基金會備份。
